最高法院民事判決　　　　　　　　　　　　　　　八十七年度台上字第一七七○號
　　上　訴　人　林昭名
　　　　　　　　林昭文
　　　　　　　　林昭興
　　共　　　同
　　訴訟代理人　林崑地律師
　　上　訴　人　林玉川
右當事人間請求所有權移轉登記事件，兩造對於中華民國八十六年三月十日台灣高等
法院台南分院第二審更審判決（八十五年度重上更(二)字第一四號），各自提起上訴，
本院判決如左：
    主  文
兩造上訴均駁回。
第三審訴訟費用由兩造各自負擔。
    理  由
本件上訴人林玉川主張：伊與對造上訴人林昭名、林昭文、林昭興（下稱林昭名等三
人）之父林玉輝係兄弟，民國五十五年四月間，伊父林源發分產，林玉輝分得原門牌
嘉義市○○路二五九號（現為三三七號）房屋及其市有基地承租權，伊分得原門牌同
市○○路三二五號（現為四○九號，原判決誤載為四○八號，下同）房屋及其基地即
同市○段○○段一○四－一號一○四－三號土地（下稱系爭一○四－一號一○四
－三號土地），同市○○街一八二號房屋及其基地即同市○○段○○段一六二號土地
（下稱系爭一六二號土地），則由二人各分得一半。嗣伊與林玉輝於六十一年間各出
資一半重建國華街一八二號房屋，惟林玉輝以其子林昭名之名義建築，經伊發現後，
林玉輝同意將該房屋所有權二分之一移轉登記予伊。伊於七十年、七十五年間，託伊
姊夫陳水盛向林玉輝請求將上開分歸伊之不動產辦理所有權移轉登記予伊，林玉輝亦
承認伊之請求權，然因土地增值稅金額太高，而未辦妥登記。林玉輝於八十年七月間
亡故，林昭名等三人為其繼承人，於八十一年七月間辦理繼承登記，系爭一○四－一
號一○四－三號土地，由林昭名等三人各取得所有權應有部分（下稱應有部分）六
分之一，系爭一六二號土地由林昭名取得應有部分一○六分之一○四（原判決誤載為
一○六分之五二，下同）。林昭名等三人繼承林玉輝之義務，伊本於分產契約，自可
請求林昭名等三人將分歸伊之上開房地作成書面移轉契約，並辦理所有權移轉登記予
伊等情，求為命林昭名等三人就系爭一○四─一號一○四─三號土地應有部分各六
分之一，林昭名並就系爭一六二號土地應有部分一○六分之五二及國華街一八二號房
屋應有部分二分之一，與伊訂立不動產所有權移轉登記書面契約，暨將所有權移轉登
記予伊之判決（其中請求訂立不動產所有權移轉登記書面契約部分，業經三審判決林
玉川敗訴確定。又林玉川請求林昭名等三人就同市○段○○段一二七－一號土地應有
部分各六分之一訂立不動產所有權移轉登記書面契約及移轉所有權部分，第一審判決
命林昭名等三人辦理所有權移轉登記，駁回林玉川訂立書面契約之訴，兩造均未聲明
不服）。
林昭名等三人則以：林源發並未於五十五年間分配財產，系爭一○四─一號、一○四
─三號土地，伊之被繼承人林玉輝之應有部分二分之一，乃其外祖父所贈與，並非林
源發之財產，林源發無處分權。而國華街一八二號房屋，係林玉輝於六十一年間獨資
建築。縱林玉川主張分產屬實，其請求權已因十五年不行使，而罹於消滅時效。伊否
認林玉川曾託陳水盛向林玉輝請求辦理分產登記，林玉輝並未承認林玉川之請求權等
語，資為抗辯。
原審斟酌全辯論意旨及調查證據之結果，以：林玉川前揭主張伊與林玉輝係兄弟，林
玉輝於八十年七月間亡故，林昭名等三人為其繼承人，於八十一年七月間辦理繼承登
記，系爭一○四－一號一○四－三號土地，由林昭名等三人各取得應有部分六分之
一，系爭一六二號土地由林昭名取得應有部分一○六分之一○四，國華街一八二號房
屋於六十一年間興建時，以林昭名之名義申請建築之事實，業據其提出土地登記簿謄
本為證，且為林昭名等三人所不爭，堪信為真實。又林玉川主張五十五年四月間，伊
父林源發因身體不佳，伊兄弟已長大，為使兄弟分別各自經營事業，乃要求伊姐夫陳
水盛出面，充作中間人，依伊兄弟之意思，將伊父在中山路二五九號（現為三三七號
）經營之金玉發銀樓及市有基地承租權分配與林玉輝，將同路三二五號（現為四○九
號）房屋及基地（即系爭一○四－一號、一○四－三號土地）分配與伊，而國華街一
八二號房屋及其基地即系爭一六二號土地，則由伊與林玉輝二人各分一半之事實，業
經證人陳水盛、陳林錦治分別證述綦詳，證人林秀琴亦證稱，伊大哥林玉輝執意要台
灣銀行對面那一棟房屋（即中山路二五九號房屋），近忠義街（即中山路三二五號）
分予二哥（即林玉川），另國華街一八二號，是伊父母所買，大哥、二哥各二分之一
云云，經核上開三證人證述情節相符。查陳水盛、陳林錦治為林玉川之二姊夫、二姊
，亦係林昭名等三人之姑丈、姑姑，林秀琴為林玉川之妹，亦係林昭名等三人之姑姑
，與兩造均屬至親，衡情自無偏袒一方之理。林昭名等三人雖執上開證人曾為嘉義市
立吳鳳幼稚園對面之中山路店鋪之共有土地及房屋分割登記問題，與伊三人發生磨擦
糾紛，偏袒林玉川為抗辯，然未舉證以實其說，無可憑信。陳水盛於五十五年間前後
，曾在金玉發銀樓工作，與林玉川兄弟及岳父母往來甚密切；又陳林錦治與林玉輝共
同出資購買土地一節，為林昭名等三人所自承，足徵該二證人與娘家常有來往，則林
源發因身體不佳（此從林源發於分產之翌年死亡可證，參見原審重上更(一)字卷五七頁
背面、一五八頁正面），而欲使兄弟分產各自營業，且為免日後空口無憑，易生爭執
，乃就近要求女婿即陳水盛充作見證人兼調解人，事屬當然。又證人林秀琴證稱，伊
父親分財產，由伊、二姐夫（即陳水盛）、大哥、二哥及父母六人會同分財產云云，
查陳水盛、陳林錦治並無指證林秀琴未在現場，尚難謂有何不合。林昭名等三人空言
抗辯上開證人係林玉川之姐妹、姐夫，與伊不親，證言偏頗，殊非可取。證人陳水盛
、林秀琴既在場聞見待證事實，且其證述又難謂為虛偽，所為證言堪予採信。至陳林
錦治雖證稱，伊父生病，說要分財產給二兄弟各自經營，當時伊沒去，是伊夫去的云
云，其既明知其父分財產與兄弟之事，陳水盛必於事後告知此情，核與常情並無不合
。又證人所言分家或分產，其意義尚非有別，並不影響前揭事實之認定，林昭名等三
人猶以證人陳水盛證述係分家而非分產，所言不實云云為辯，亦非可採。經查中山路
三三七號（原同路二五九號）房屋，係於六十四年間因嘉義市政府拓寬中山路而拆除
，並未於五十三年間地震時被燒燬，已據證人陳水盛證述明確，核與嘉義市政府簡便
行文表記載，該銀樓於六十四年十二月始遷至中正路五○二號之經過相符，林昭名等
三人辯稱，該房屋於五十三年間被燒燬，不可能於五十五年間分配與林玉輝云云，即
不可採。雖證人陳水盛初稱，拖一、二年才拆掉；嗣又證稱，大地震後二、三年拆掉
各等語，足見該證人並無肯認於分產時該房屋已拆毀。而證人即林昭名等三人之母魏
素梅證稱，五十三年一月十八日大震災，該房屋被燒掉，不可能分財產云云，為避就
迴護之詞，亦不可採。又系爭一六二號土地，原係四十七年間林源發以林玉輝名義購
買之西門段一小段一六－二號土地，於五十九年七月重劃合併其他三筆土地而成，於
六十年四月七日因市地重劃而取得，有土地登記簿及嘉義縣政府函可憑，尚難認係林
玉輝於六十年四月七日自行出資購買所取得之財產。林昭名等三人辯稱，系爭一六二
號土地係伊父於六十年間取得並登記，林源發已於五十六年二月二十八日死亡，不可
能將該土地分配與林玉川及林玉輝各二分之一云云，非可採取。又其抗辯該土地既係
信託登記與林玉輝，林源發不可能處分。惟林源發既已表示分產，且林玉輝亦同意分
產結果，是信託關係已因分產之成立而合意終止，林昭名等三人上開抗辯，亦不足採
。又查系爭一○四─一號、一○四─三號土地，係林源發於四十九年間，由證人陳林
錦治介紹，以林玉輝名義購買，嗣因發現部分土地係道路預定地而反悔，但出售人不
願解約，乃將之查封，事後又認該土地有發展潛力，且買入後有二間店面，兄弟日後
可各分一家經商，乃委託林玉輝之岳父魏心庭出面購買，並以魏心庭名義登記，以免
被出售人發現，實際上價金均係林源發所支付一節，業經證人陳林錦治結證綦詳。且
魏心庭於買入一年後之五十一年間，即將該土地分別以贈與為原因，移轉登記與林源
發之二子即林玉川與林玉輝，而非登記與其子女，參諸一般經驗，該土地若係魏心庭
出資所購，焉有平白贈送林玉川二分之一之理。是證人陳林錦治所述事實，堪予採信
。林昭名等三人抗辯該土地係其外祖父所買，核與事實不符，不足憑採。參以林昭名
等三人並不否認系爭一○四－一號、一○四－三號土地之稅金均係林玉川所繳納等情
，足見該土地係林源發買入後，信託登記為魏心庭名義，嗣再改登記為林玉川兄弟名
義，則林源發於五十五年四月間將該土地列入分產範圍，自無不可，林昭名等三人抗
辯此項分產，對其不生效力，尚非可採。林昭名等三人又以該土地係魏心庭為贈與其
女魏素梅，乃與林源發各出資二分之一共同購買為抗辯，惟未舉證以實其說，亦非可
採。查林玉川與林玉輝誼屬同胞兄弟，並無不睦情事，因係兄弟分產，父母均在，且
有姐夫（妹婿）作為證人，不疑日後會起紛爭，而未另立書據或鬮分書，亦屬事所恆
見。參酌自五十五年後，林玉輝即在中山路三三七號經營銀樓，該銀樓之執照且由林
玉川（於五十二年十一月十五日變更為負責人）之名義，輾轉變更為林昭名等三人之
母魏素梅（於六十四年十二月十八日變更為負責人）、林玉輝（於六十七年八月廿八
日變更為負責人）、林昭名（於八十一年十二月九日變更為負責人），而林玉川則於
五十五年五月五日在中山路四○九號，以其妻吳雪卿名義設立金玉川銀樓（五十八年
十一月變更為裕豊銀樓），有嘉義市政府簡便行文表可按。若中山路三三七號銀樓之
經營權，未分配予林玉輝，林玉川焉肯同意將其負責人之名義改為林昭名等三人之母
，再改為林玉輝之理，而林玉川則自行在中山路四○九號另起爐灶，經營裕豐銀樓（
原金玉川銀樓），而於五十九年間，改建原有舊屋為鋼筋水泥造樓房時，林玉輝亦蓋
章同意，若未有前開分產事實，衡諸常理，林玉輝亦不可能同意該全部土地均由林玉
川獨自建築永久性樓房，造成日後分割不利於己之局面。又林玉輝分得之金玉發銀樓
，係已經營十餘年之店鋪，而林玉川分得之中山路四○九號房屋，原並非銀樓，須一
切從頭開始，且林玉輝堅持分得金玉發銀樓，不願以抽韱方式決定位置，是林昭名等
三人抗辯中山路三三七號房屋之土地僅有承租權，同路四○九號房屋之土地有所有權
，兩者價值不均，不可能如此分產云云，自不足採。其聲請勘驗現場，因事隔三十餘
年，市容變化甚多，核無必要。至林玉川主張，伊與林玉輝分得共有之國華街一八二
號房屋，伊二人於六十年間共同出資重建，惟林玉輝竟以林昭名之名義聲請建造執照
，經陳水盛發現向伊母報告，林玉輝經伊母質問後，表示申請名義人並非即為所有權
人，嗣再辦理所有權移轉登記手續予伊云云，雖據證人陳水盛到庭結證在卷。惟該證
人僅證述林玉川有時手頭緊，向其借錢，說是要建屋，林玉川向伊借錢後加上其自己
的錢交給建商，這種情形有二次。證人陳林錦治雖亦證稱：林玉川於蓋房屋時向伊夫
借錢蓋房屋云云。然查該房屋興建時間係在六十一年間，距今已二十餘年，林玉川自
承有時因手頭較緊向姐夫借錢，是縱陳水盛所述林玉川確有向其借錢二次，上開二證
人並未能明確證明林玉川出資之金額，殊難採信。況林玉川於該房屋建築期間，縱有
交付款項與林玉輝，惟因交付款項之原因甚夥，林玉川未能提出其他証據，證明雙方
有合資建築該房屋之合意，自難因林玉川單純交付金錢，而遽認林玉川與林玉輝有合
建房屋之約定，而逕認林玉川就該房屋有共有權存在。是林玉川主張該房屋係伊與林
玉輝合建，伊有二分之一共有權，非可採信。該房屋係林玉輝出資興建而原始取得其
所有權。按請求權，因十五年間不行使而消滅。消滅時效，自請求權可行使時起算，
民法第一百二十五條前段第一百二十八條前段定有明文。又債務人於時效完成後所
為之承認，固無中斷時效之可言，然既明知時效完成之事實而仍為承認行為，自屬拋
棄時效利益之默示意思表示，且時效完成之利益，一經拋棄，即恢復時效完成前狀態
，債務人顯不得再以時效業經完成拒絕給付。本件分產約定，係成立於五十五年四月
，林玉川自斯時起，即可請求林玉輝依約將系爭土地所有權登記予伊，其請求權時效
開始進行，七十年及七十五年間，林玉川夫妻均曾央請陳水盛向林玉輝請求依分產約
定辦理系爭土地移轉登記，林玉輝表示同意，言明只要林玉川備妥文件，即予蓋章由
林玉川辨理移轉手續，承認林玉川之權利，惟因時隔多年（系爭土地前一次移轉分別
係四十七年、五十一年間）土地增值稅太高，需要林玉川自行負擔，林玉川交代書核
算稅賦後，無力負擔，未能辦妥移轉登記之經過，已據證人陳水盛結證綦詳。查該證
人於七十年間，在中正路經營銀樓，而林玉輝之中山路三三七號銀樓，因拓寬馬路被
拆除，而遷至同路五○二號營業，二店相距不遠，此為林昭名等三人所不否認，該證
人因係本件分產之中間人，與分產之雙方又係姐夫、妹婿關係，既受央託，乃就近向
林玉輝提出，並經林玉輝承認，而兩次時間分別係七十年七、八月、七十五年間，因
七十年七、八月間，該證人之子大學聯考上榜，利用報喜機會，一併向大舅子提出林
玉川之請求，又七十五年受託請求，該證人於向林玉輝提出林玉川之請求後，於翌年
車禍受傷，二次均有特殊情事，故該證人記憶甚深，其上開證言，應屬可採。查林玉
輝均明知前述先後日期，顯見其於消滅時效完成後，確有承認林玉川之請求權存在。
林玉輝既明知時效完成之事實，而仍為承認行為，自屬拋棄時效利益之默示意思表示
，時效完成之利益一經拋棄，即恢復時效完成前之狀態，林玉輝不得再以時效業經完
成，拒絕給付，林昭名等三人為林玉輝之繼承人，自應繼受此項法律行為。至證人陳
水盛雖或稱係林玉川、或稱係林玉川之妻邀伊去找林玉輝請求移轉登記之事，前後所
證略有不符，惟其所指林玉川夫妻均曾邀其向林玉輝請求乙節，始終一致，尚難謂其
證言與林玉川所主張伊夫妻均有向陳水盛講過（請求林玉輝移轉登記之事）之語，有
何不合。又林玉川於起訴狀雖未主張於七十年間託陳水盛向林玉輝請求移轉登記之事
，惟此項事實在事實審言詞辯論終結前均得主張。林昭名等三人有關林玉輝未曾承認
，證人證言前後矛盾，與林玉川陳述事實不符，林玉川之請求權已罹於時效之抗辯，
自不足採。從而林玉川依分產契約及繼承之法律關係，請求林昭名等三人將系爭一○
四－一號、一○四－三號土地應有部分各六分之一移轉登記予伊，林昭名並將系爭一
六二號土地應有部分一○六分之五二移轉登記予伊，即屬有據。因而將第一審所為林
玉川此部分敗訴之判決廢棄，改判如其聲明。又林玉川請求林昭名將國華街一八二號
房屋所有權二分之一移轉登記部分，尚有未合。因而維持第一審所為林玉川此部分敗
訴之判決，駁回其上訴。經核於法洵無違誤。查原嘉義市西門町一丁目一六－二號、
一九－三號土地，於四十七年十月九日移轉登記為林玉輝名義所有，同目二二號土地
，於同日移轉登記為林玉輝名義之應有部分七二分之五四，上開一六－二號土地於五
十三年逕分割出同目一六－五號土地，同年七月上開町目改編為西門段一小段，嗣經
市地重劃為系爭一六二號土地，有土地登記簿謄本、嘉義縣政府函可稽（見原審重上
更(一)字卷三五頁至四一頁、六三頁至七九頁），原審認系爭一六二號土地非屬林玉輝
於六十年四月七日自行出資購買所取得之財產，自無不合。兩造上訴論旨，徒就原審
取捨證據、認定事實之職權行使，暨贅述之理由，各自指摘原判決其不利部分不當，
聲明廢棄，不能認為有理由。
據上論結，本件兩造上訴均無理由。依民事訴訟法第四百八十一條、第四百四十九條
第一項、第七十八條，判決如主文。
中      華      民      國    八十七    年      七      月    三十一    日
                              最高法院民事第二庭
                                  審判長法官  曾  桂  香
                                        法官  劉  延  村
                                        法官  徐  璧  湖
                                        法官  劉  福  聲
                                        法官  蘇  達  志
      右正本證明與原本無異
                                              書  記  官
中      華      民      國    八十七    年      八      月     十二     日
